【裁判字號】    92,上,168
【裁判日期】    921021
【裁判案由】    債務人異議之訴
【裁判全文】
臺灣高等法院臺南分院民事判決  九十二年度上字第一六八號  Ｊ
      上  訴  人  甲  ○  ○
      訴訟代理人  郁  旭  華  律師
                  王  燕  玲  律師
                  送達代收人  .
      被 上 訴人  第一商業銀行股份有限公司楠西分行
                              .
      法定代理人  丁  ○  ○  .
      訴訟代理人  丙  ○  ○  .
                  乙  ○  ○  .
右當事人間請求債務人異議之訴事件，上訴人對於中華民國九十二年六月九日臺灣臺
南地方法院九十一年度訴字第二三九一號第一審判決提起上訴，本院於九十二年十月
七日辯論終結，判決如左：
    主    文
上訴駁回。
第二審訴訟費用由上訴人負擔。
    事    實
甲、上訴人方面：
一、聲明：求為判決：(一)原判決廢棄。(二)右廢棄部份，被上訴人應將上訴人所有坐落
    臺南縣楠西鄉○○○段四一地號土地上經台南縣玉井地政事務所以民國九十一年
    玉地普字第○○三五六○號收件，以被上訴人為抵押權人，所設定本金最高限額
    新臺幣（下同）一百二十萬元，權利範圍所有權全部，存續期間自民國七十三年
    十月二十三日至八十八年十月二十三日之抵押權登記予以塗銷。
    原審九十一年度執字第二七九七六號拍賣抵押物強制執行事件所為之強制執行程
    序應予撤銷。
二、陳述：除與原判決記載相同者，茲引用之外，補稱：
(一)、關於本件系爭土地登記謄本及建築改良物他項權利設定契約書，僅記載債務人為
    李國榮，義務人為上訴人甲○○，惟關於聲請登記以外之約定事項，則明載「其
    他依原不動產抵押權設定契約書為準」，足證訂立契約書人間之權利義務關係，
    非得僅依土地登記謄本及契約書認定，而詳參卷附上訴人、李國榮與楠西鄉農會
    簽立之不動產抵押契約，關於上訴人部分，內容明載為：「立不動產抵押契約人
    甲○○（以下簡稱立約人）今向台南縣楠西鄉農會（以下簡稱貴會）為擔保對貴
    會現在及將來所負之借款、票據、保證、損害賠償等以及其他一切債務即本金以
    新台幣七十萬元正為限度之清償及其利息、遲延利息、違約金，執行抵押權費用
    以及因債務不履行而發生之全部損害之賠償起見特將末尾所記載之所有不動產（
    以下簡稱擔保物）設定抵押權出押與貴會並願遵守下列各條款……立不動產抵押
    契約人兼債務人甲○○」，上開契約中，並無任何上訴人與李國榮為連帶債務人
    、上訴人為李國榮之連帶保證人、上訴人同意對李國榮一切債務負連帶責任或提
    供系爭土地為李國榮作擔保，上訴人為物上抵押人之字樣，自不得逕認上訴人應
    就李國榮對於楠西鄉農會之一切債務負連帶清償責任，及系爭土地上所設抵押亦
    擔保李國榮之債務。今上訴人既已將因擔任李國榮之連帶債務人向楠西鄉農會借
    款之八十萬元本息全數清償完畢，則被上訴人對於上訴人已無任何債權存在，上
    訴人所提供本件系爭土地設定抵押擔保之債務，既因清償而消滅，且上訴人亦無
    再向被上訴人借款之必要，則從屬於前開借款之抵押權，亦隨之歸於消滅。
(二)、按所謂最高限額抵押權，乃為預定抵押物應擔保債權之最高限額，如超過該限額
    者，其超過部分，即無優先受償之權；且最高限額抵押權所擔保之債權為一定範
    圍內之不特定債權，在一定期間屆至前，此項受擔保之不特定債權，一直保持流
    動性，惟最高限額抵押權則不因債權之消滅或變動而受影響，然實行最高限額抵
    押權時，其所能優先受償之範圍，仍須依實際確定之擔保債權定之，而於最高限
    額抵押權債權確定時仍存在且不逾最高限額之債權始為該最高限額抵押權擔保效
    力所及，確定之後最高限額抵押權所擔保之債權之流動性即歸於停止。又，若最
    高限額抵押係由物上保證人所設定，則於確定後，縱其擔保債權超過最高限額，
    該物上保證人得僅給付或依法提存相當於最高限額之債權金額，使該抵押權消滅
    （謝在全著民法物權論下冊第一七一頁，詳參證物）。退萬步言，縱認上訴人確
    提供系爭土地為李國榮債務之擔保，惟系爭抵押權存續期限八十八年十月二十三
    日屆至，則所擔保之債權已告確定，同年十一月二十九日，訴外人李忠義與楠西
    鄉農會結算債權額，經楠西鄉農會結算結果，系爭抵押權所擔保之債權本金剩餘
    三十萬元，另利息加訴訟費用有七萬七百元，再指定代為清償合計三十七萬七百
    元正之餘額，有卷附償還證明書可稽，亦為被上訴人所不否認。準此，上訴人最
    高限額抵押權立存續期間到期，債權額確定為一百二十萬後，至少亦再清償三十
    七萬七百元正，則依前揭學者見解，應已生部分清償之效力，否則，系爭最高限
    額抵押所擔保之範圍將遠逾所設定之一百二十萬元及實際借款之八十萬元，與最
    高限額抵押權之精神有違。被上訴人猶以一百二十萬元債權實行抵押權，顯與法
    無據。
三、證據：引用原審之證據。
乙、被上訴人方面：
一、聲明：求為判決：駁回上訴。
二、陳述：除與原判決記載相同者，茲引用之外，補稱：否認李忠義代償時有結算，
    如果有結算應係結算甲○○保證八十萬元這筆。
三、證據：引用原審之證據。
    理    由
一、程序方面：
    按執行名義成立後，如有消滅或妨礙債權人請求之事由發生，債務人得於強制執
    行程序終結前，向執行法院對債權人提起異議之訴。又執行名義無確定判決同一
    效力者，於執行名義成立前，如有債權不成立或消滅或妨礙債權人請求之事由發
    生，債務人亦得於強制執行程序終結前提起異議之訴，強制執行法第十四條第一
    項前段及第二項定有明文。又按強制執行程序為求權利人之權利快速滿足之目的
    ，民事執行處僅就執行名義之形式是否合法加以審查，然非謂全然不得就實質權
    利有所救濟，若對實質權利有所爭執，應依強制執行法向民事庭提起債務人異議
    之訴或第三人異議之訴。經查，本件被上訴人據以提起強制執行之執行名義為原
    審九十一年度拍字第一三０二號拍賣抵押物裁定，此有原審九十一年度執字第二
    七九七六號拍賣抵押物強制執行卷可稽，上開執行名義並無與確定判決同一之效
    力，故上訴人自得以系爭抵押權所擔保之債權已經清償完畢而不復存在，系爭抵
    押權已經消滅為由，依強制執行法第十四條第二項規定，提起債務人異議之訴，
    於法並無不合，先予敘明。
二、實體方面：
（一）兩造不爭執之事實：
  １、上訴人所有之系爭土地，於七十三年十月二十三日設定有以債務人為李國榮、
      權利人為楠西鄉農會（於九十一年二月十九日因法人合併改為第一商業銀行股
      份有限公司楠西分行）、權利價值為最高限額七十萬元、存續期間自七十三年
      十月二十三日起至八十八年十月二十三日止之最高限額抵押權，嗣上開抵押權
      於八十一年十二月三日將權利價值變更為一百二十萬元，其餘條件依原抵押權
      設定契約書為準【見系爭土地登記簿謄本（原審卷１０頁、頁）、土地他項權
      利移轉變更契約書（原審卷頁）、抵押權設定契約書（原審卷頁）】。
  ２、李國榮於八十四年十月十六日邀上訴人為連帶債務人，向楠西鄉農會借款八十
      萬元，業經訴外人李忠義代為清償完畢（見原審卷至頁擔保放款借據及償
      還證明書）。
  ３、李國榮另於八十四年十一月七日邀吳金鑾為連帶債務人，向楠西鄉農會借款八
      十萬元，及李國榮於八十五年三月二十七日擔任吳金鑾之連帶債務人，向楠西
      鄉農會借款二百七十萬元，均迄未清償，此已經楠西鄉農會分別向原審聲請對
      李國榮、吳金鑾發支付命令確定在案（見原審九十年度促字第二七一八二號、
      八十九年度促字第二三五四三號民事聲請卷宗）。
（二）兩造爭執之要旨：
  １、上訴人主張：被上訴人「第一商業銀行股份有限公司楠西分行」於九十一年二
      月十九日因法人合併，登記為系爭抵押權之權利人，且向原審聲請拍賣抵押物
      之裁定，經原審以九十一年度拍字第一三０二號民事裁定准予拍賣，並經原審
      以九十一年度執字第二七九七六號強制執行中。然系爭最高限額抵押權，僅係
      為擔保上訴人自己對於楠西鄉農會所負之債務，今上訴人既已將因擔任李國榮
      之連帶債務人向楠西鄉農會借款之八十萬元債務全部清償完畢，而被上訴人對
      上訴人已無其他任何債權存在，系爭抵押權存續期間已經屆至，其所擔保之債
      權既已不存在，則從屬之抵押權，亦隨之歸於消滅，被上訴人自應塗銷抵押權
      。為此，本於所有權之法律關係及依強制執行法第十四條第二項規定，訴請塗
      銷系爭抵押權，並撤銷前揭強制執行程序等語。
  ２、被上訴人則以：上訴人當初提供不動產設定系爭最高限額抵押權，係擔保訴外
      人李國榮對楠西鄉農會之一切債務，在最高限額範圍內予以負責，雖八十四年
      十月十六日由上訴人擔任李國榮之連帶債務人之借款債務已經清償完畢，然因
      李國榮對被上訴人前手楠西鄉農會尚欠負有其他借款（八十四年十一月七日）
      及保證債務（八十五年三月二十七日）均尚未償還，此為系爭抵押權擔保效力
      所及，系爭抵押權所擔保之債權既然仍存在，上訴人請求塗銷抵押權登記及撤
      銷強制執行程序，並無理由等語，資為抗辯。
（三）得心證之理由：
  １、依兩造之陳述，本件爭執之重點在於：系爭最高限額抵押權，究係如上訴人所
      主張乃擔保其「自己」對楠西鄉農會所負之債務，抑或如被上訴人所主張係擔
      保「李國榮」對楠西鄉農會所負之債務？亦即，若系爭抵押權擔保之效力僅及
      於上訴人自己所負債務，則其於八十四年十月十六日擔任李國榮借款之連帶債
      務人債務既已清償完畢，而其於系爭抵押權存續期間內復未對楠西鄉農會負有
      其他債務，則系爭抵押權應已因擔保之債權不存在而消滅，被上訴人自應塗銷
      抵押權。然若系爭抵押權尚擔保前開支付命令所示「李國榮」所負之借款及連
      帶債務，則因該二筆債務係於抵押權存續期間發生，且迄今尚未清償，系爭抵
      押權所擔保之債權仍然存在，上訴人自不得主張予以塗銷。
  ２、按抵押權為不動產物權，其依法律行為而取得、設定、喪失及變更者，非經登
      記，不生效力，民法第七百五十八條定有明文。故抵押權究竟係擔保如何之債
      權債務，自應依設定登記內容定之。次按抵押權所擔保之債權，其種類及範圍
      ，屬於抵押權之內容，依法應經登記，始生物權之效力，惟地政機關辦理土地
      登記時，其依法令應行登記之事項，如因內容過於冗長，登記簿所列各欄篇幅
      不能容納記載，可以附件記載，作為登記簿之一部分，關於最高限額抵押權所
      擔保之債權，如未於土地登記簿一一記載，在目前可以其聲請登記時提出之約
      定書，視為登記簿之附件，在該約定書上記載之該抵押權所擔保之債權，均認
      為抵押權效力之所及；又最高限額抵押權係對於債權人一定範圍內之不特定債
      權，預定一最高限額，由債務人或第三人提供抵押物予以擔保之特殊抵押權。
      故最高限額抵押權所擔保債權必須為一定範圍內所發生之債權，且在一定金額
      之限度內，擔保現在已發生及將來可能發生之債權，其實際債權額係在結算，
      即最高限額抵押權確定時確定，此後發生之債權即不在該最高限額抵押權擔保
      之範圍（最高法院七十六年度第六次民事庭會議決議（一）、同院八十六年度
      臺上字第三一一四號、九十一年度臺上字第一九六二號判決參照）。又解釋當
      事人之契約，應以當事人立約當時之真意為準，而真意何在，又應以過去事實
      及其他一切證據資料為斷定之標準，不能拘泥文字致失真意，此有最高法院三
      十九年臺上字第一０五三號判例可資參照。
  ３、觀諸兩造均不爭執之七十三年十月二十三日土地及建築改良物他項權利設定契
      約書、八十一年十二月三日移轉變更契約書及系爭土地登記簿謄本等文件，均
      登載債務人為「李國榮」、義務人為「甲○○」，則依前揭說明，系爭抵押權
      所擔保之債權債務，依登記內容所定，乃係擔保債務人「李國榮」對楠西鄉農
      會之債務甚明。上訴人主張系爭抵押權係為擔保自己之連帶債務，與登記內容
      顯然不符。
  ４、又依上訴人與李國榮於七十三年十月二十三日與楠西鄉農會簽立不動產抵押契
      約，其上載明：「立不動產抵押契約人李國榮、甲○○（以下簡稱立約人）今
      向台南縣楠西鄉農會（以下簡稱貴會）為擔保對貴會現在及將來所負之借款、
      票據、保證、損害賠償等以及其他一切債務即本金以新台幣七十萬元正為限度
      之清償及其利息、遲延利息、違約金，執行抵押權費用以及因債務不履行而發
      生之全部損害之賠償起見特將末尾所記載之所有不動產（以下簡稱擔保物）設
      定抵押權出押與貴會並願遵守下列各條款‧‧‧」等語，上訴人雖主張由上開
      不動產抵押契約，連同八十四年十月十六日八十萬元借據一併觀之（李國榮為
      借款人、上訴人為連帶債務人），應解為上訴人提供系爭土地乃為擔保「自己
      」所負之連帶債務云云。然查，倘若上訴人所述屬實，則上開抵押契約僅須由
      上訴人簽立即可，何須將「李國榮」並列為不動產抵押契約人？又抵押權所擔
      保之對象及範圍為何，理應參酌「設定抵押權時」兩造所簽立之文件探求當事
      人之真意。本件最高限額抵押權係因李國榮欲向楠西鄉農會借款，而提供上訴
      人之不動產作為抵押，李國榮本身並未提供任何擔保品等情，此為兩造所不爭
      ，而依上訴人及李國榮於七十三年十月二十三日設定系爭抵押權時所簽立之不
      動產抵押契約、土地及建築改良物他項權利設定契約書等資料，均可認定李國
      榮僅係債務人，其提供上訴人所有系爭土地作為向楠西鄉農會借款之擔保。再
      者，由不動產抵押契約之內容全文觀之，亦足認系爭土地所擔保之範圍為債務
      人「李國榮」對楠西鄉農會所負之借款、票據、保證、損害賠償及其他一切債
      務，並以本金七十萬元（嗣變更為一百二十萬元）為限度之擔保，此較符合當
      事人之真意。上訴人以其於系爭抵押權設定登記後，經過約十一年時間後所簽
      立之借據證明系爭抵押權乃係為擔保自己之「連帶債務」等語為辯，尚難採信
      。另證人李國榮固到庭證稱：上訴人提供土地是要擔保自己之債務云云（見原
      審卷八三頁），然參之證人對其向楠西鄉農會借款均稱已不復記憶，惟獨對八
      十四年十月十六日借據一事附和上訴人說辭，再佐以證人為上訴人胞弟，且其
      因積欠被上訴人之借款，恐將致上訴人土地遭到拍賣，與本件有利害關係，是
      其證詞有偏頗之虞，尚難採信。又，上訴人主張其所擔保訴外人李國榮之債務
      ，業已因訴外人李忠義代為清償而消滅云云，惟已被上訴人所否認，並供稱李
      忠義之代償行為只使甲○○之保證此筆債務責任消滅，李國榮另筆債務之保證
      責任並未消滅，且未經會算等等，上訴人未能舉證證明，李國榮所有債務業向
      被上訴人清償，其主張免責自無可取。
  ５、綜上所述，本件兩造所設定之系爭最高限額抵押權，其所擔保之債務範圍為於
      七十三年十月二十三日至八十八年十月二十三日間，訴外人李國榮對被上訴人
      所負之借款、票據、保證、損害賠償及其他一切債務，並以一百二十萬元為限
      度。而李國榮於八十四年十一月七日向被上訴人所借之八十萬元借款及於八十
      五年三月二十七日擔任訴外人吳金鑾連帶債務人之二百七十萬元連帶債務，既
      為系爭抵押權擔保範圍內，且迄今尚未清償，則系爭抵押權所擔保之債權仍然
      存在，系爭抵押權並未消滅，被上訴人持原審九十一年度拍字第一三０二號拍
      賣抵押物裁定，向原審民事執行處聲請強制執行，於法並無不合。從而，上訴
      人主張本件抵押權所擔保之債權已清償完畢而消滅，被上訴人對上訴人所有系
      爭土地自無抵押權存在，其請求塗銷抵押權設定登記，並提起異議之訴，請求
      撤銷被上訴人所為強制執行程序，均無理由，應予駁回。原審為上訴人敗訴之
      判決，於法並無不合。上訴人上訴意旨指摘原判決不當，求予廢棄改判，為無
      理由，應予駁回。
三、本件事證已臻明確，兩造其餘攻擊防禦方法與舉證，核於判決結果並無影響，爰
    不一一贅列，附此敘明。
四、據上論結，本件上訴為無理由，依民事訴訟法第四百四十九條第一項、第七十八
    條，判決如主文。
中      華      民      國    九十二    年    十    月    二  十  一    日
                                    臺灣高等法院臺南分院民事第五庭
~B1審判長法官  游    明    仁
~B2      法官  林    永    茂
~B3      法官  蘇    重    信
右為正本係照原本作成。
如對本判決上訴，須於判決送達後二十日內向本院提出上訴狀，未表明上訴理由者，
應於上訴後二十日內向本院提出理由書。
中      華      民      國    九十二    年    十    月    二  十  二    日
~B法院書記官  李    珍    鳳


司法院資訊處製作；財團法人民間司法改革基金會備份。
